【裁判字號】    95,台上,5827
【裁判日期】    951026
【裁判案由】    偽造文書等罪
【裁判全文】
最高法院刑事判決            九十五年度台上字第五八二七號
上  訴  人  甲○○
            丙○○
上列上訴人等因偽造文書等罪案件，不服台灣高等法院台南分院
中華民國九十五年五月二十五日第二審判決（九十三年度上訴字
第九五五號，起訴案號：台灣嘉義地方法院檢察署九十二年度偵
字第二一八九號），提起上訴，本院判決如下：
    主  文
上訴駁回。
    理  由
一、甲○○公務員登載不實公文書部分：
按刑事訴訟法第三百七十七條規定，上訴於第三審法院，非以判
決違背法令為理由，不得為之。是提起第三審上訴，應以原判決
違背法令為理由，係屬法定要件。如果上訴理由狀並未依據卷內
訴訟資料，具體指摘原判決不適用何種法則或如何適用不當，或
所指摘原判決違法情事，顯與法律規定得為第三審上訴理由之違
法情形，不相適合時，均應認其上訴為違背法律上之程式，予以
駁回。本件上訴人甲○○上訴意旨略稱：原判決既認定，丙○○
虛以每立方公尺新台幣（下同）六元之代價，向甲○○購買十萬
立方公尺不實之土地（應係土方之誤）同意收容及進場處理證明
文件，則所謂棄土證明文件，理應包含證明收受棄土之四聯單。
從而甲○○顯基於同一意思而簽立同意書、合約書及四聯單，此
等行為間應有方法結果之牽連關係。原判決竟將四聯單切割，認
為應單獨成立一罪，有適用法則不當之違法云云。
惟查：上訴第三審法院之案件，是否以判決違背法令為上訴理由
，應就上訴人之上訴理由書狀加以審查。至原判決究有無違法，
與上訴是否以違法為理由為兩事（本院七十一年台上字第七七二
八號判例參照）。本件原判決綜合全案卷證資料，本於事實審法
院之推理作用，認定甲○○有其事實欄所載之犯行，因而維持第
一審（依刑法第三十一條之身分關係）論處甲○○共同連續公務
員明知為不實之事項，而登載於職務上所掌之公文書，足以生損
害於公眾罪刑之判決，駁回甲○○此部分在第二審之上訴，已詳
細說明其所憑之證據及認定之理由（按刑法雖已刪除連續犯之規
定，但本件以行為時之法律有利於行為人）。上訴意旨對於原判
決論以上開之罪，並未依據卷內資料，具體指摘有何違背法令情
形。且查：修正前刑法所規定之牽連犯，係指犯罪行為者意念中
祇欲犯某罪，而其實行犯罪之方法，或其實行犯罪之結果，觸犯
行為人目的行為以外之其他罪名而言。牽連犯的數行為間，有無
方法或結果行為與目的行為之牽連關係存在，除應審酌行為人主
觀上有無預使為牽連之意思外，並應參酌行為時客觀的事實以為
決定，亦即在客觀上認其方法或結果行為，與犯罪之目的行為，
有不可分離之直接密切關係，始克成立。查甲○○為棄土場之負
責人、丙○○為承包仁義潭水庫淤泥浚渫工程（經濟部水利署委
託嘉義給水廠辦理之公共事務）之包商，丙○○為求順利申報開
工及請領工程款，二人遂共同製作由丙○○虛以每立方公尺六元
之代價，向甲○○購買十萬立方公尺土方，內容不實之合約書、
同意書等業務文書作為證明文件，持向嘉義縣政府行使，佯以該
棄土場為土方之合法棄置處所之行為（行使業務登載不實文書部
分，詳後述）；與已判刑確定之公務員乙○○、高志仁及未據起
訴之陳永清明知土方並未運送至聯興土資場，而在渠等職務上所
掌之「營建工程剩餘土石方運送處理證明文件」（俗稱四聯單）
公文書上登載不實部分，甲○○係因刑法第三十一條之身分關係
，致與公務員共犯公務員登載不實公文書罪，係屬兩事。蓋甲○
○於行使業務登載不實文書時，並不知公務員乙○○等人嗣後是
否會在職務上所掌之公文書上登載不實，其主觀上並無預使為牽
連犯之意思，客觀上「公務員登載不實公文書」之行為，亦非「
行使業務登載不實文書」實行犯罪之方法，或其實行犯罪之結果
，兩罪之間顯無不可分離之直接密切關係，自不發生修正前刑法
牽連犯之問題。上訴意旨，持憑己見，認為有牽連犯關係云云，
並非適法之第三審上訴理由。此部分之上訴違背法律上之程式，
應予駁回。
二、丙○○偽造私文書、公務員登載不實公文書部分：
按上訴得對於判決之一部為之，未聲明為一部者，視為全部上訴
，刑事訴訟法第三百四十八條第一項定有明文。本件上訴人丙○
○對原判決不服，提起上訴，未聲明為一部上訴，且於上訴狀表
明係對原審九十三年度上訴字第九五五號刑事判決提起上訴，依
前開規定，應視為全部上訴。惟第三審上訴書狀，應敘述上訴之
理由，其未敘述者，得於提起上訴後十日內補提理由書於原審法
院，已逾上述期間，而於第三審法院未判決前仍未提出上訴理由
書狀者，第三審法院應以判決駁回之，刑事訴訟法第三百八十二
條第一項、第三百九十五條後段規定甚明。本件丙○○關於偽造
私文書（假冒羅煥風名義偽造契約書）、公務員登載不實公文書
（因身分關係與公務員共犯在「營建工程剩餘土石方運送處理證
明文件」上登載不實）部分，不服原審判決，於民國九十五年六
月十四日提起上訴，並未敘述前揭部分之理由，迄今逾期已久，
於本院未判決前仍未提出，依上開規定，其此部分之上訴自非合
法，應予駁回。至於丙○○在上訴理由狀所記載之內容（即淤泥
浚渫之數量、在義德寺下方窪地及高品飯店旁填入土方之數量等
事項），僅與行使業務登載不實文書罪有關，此部分係不得上訴
於第三審之案件，詳後述。
三、甲○○、丙○○行使業務登載不實文書；及丙○○違反政府
採購法、偽造署押部分：
按上訴得對於判決之一部為之，未聲明為一部者，視為全部上訴
，已見前述。本件丙○○對原判決不服，提起上訴，未聲明為一
部上訴，且於上訴狀表明係對原審九十三年度上訴字第九五五號
刑事判決提起上訴，依前開規定，應視為全部上訴，即違反政府
採購法、偽造署押部分亦已上訴。查刑事訴訟法第三百七十六條
所列各罪之案件，經第二審判決者，不得上訴於第三審法院，為
該法條所明定。本件上訴人等行使業務登載不實文書部分，原審
係維持第一審依刑法第二百十六條、第二百十五條論處罪刑；丙
○○另違反政府採購法、偽造署押部分，原審係維持第一審依政
府採購法第八十七條第五項、刑法第二百十七條論處罪刑，以上
各罪均屬刑事訴訟法第三百七十六條第一款之案件。依首開說明
，既經第二審判決，自不得上訴於第三審法院。上訴人等對於此
部分猶提起上訴，顯為法所不許，亦應予駁回。至於上訴人乙○
○（原名鄭明宗）部分，於上訴本院後已具狀撤回上訴確定，併
此敘明。
據上論結，應依刑事訴訟法第三百九十五條，判決如主文。
中    華    民    國  九十五  年    十    月  二十六  日
                      最高法院刑事第十一庭
                          審判長法官  謝  俊  雄
                                法官  陳  世  雄
                                法官  魏  新  和
                                法官  吳  信  銘
                                法官  池  啟  明
      本件正本證明與原本無異
                                      書  記  官
中    華    民    國  九十五  年    十    月   三十   日
                                                      Ｋ


司法院資訊處製作；財團法人民間司法改革基金會備份。
